【裁判字號】    99,簡上,209
【裁判日期】    991119
【裁判案由】    確認本票債權不存在
【裁判全文】
臺灣臺中地方法院民事判決             99年度簡上字第209號
上  訴  人  汪台中
被上訴人    郭秀華
訴訟代理人  何中慶    律師
上列當事人間請求確認本票債權不存在事件，上訴人對於中華民
國99年6月18日臺灣臺中地方法院臺中簡易庭98年中簡字第2949
號第一審簡易判決提起上訴，本院於民國99年11月5日言詞辯論
終結，判決如下：
    主  文
上訴駁回。
第二審訴訟費用新臺幣肆萬陸仟伍佰伍拾元由上訴人負擔。
    事實及理由
一、上訴人上訴聲明求為判決：原判決廢棄；確認被上訴人持有
    上訴人於民國（下同）97年12月29日所簽發，面額新台幣（
    下同）300萬元，到期日98年2月28日之本票，對上訴人之本
    票債權不存在；第一、二審訴訟費用由被上訴人負擔。其陳
    述略以：
  (一)上訴人於原審起訴主張本件緣起於訴外人廖英投資上訴人所
    經營之惠聯建設公司300萬元，並擔任惠聯建設公司之副總
    經理，嗣因廖英有小孩問題而期盼能於惠文特教學校附近購
    屋，但因七期房地高漲，致使廖英欲退股以圓購屋希望，遂
    由其友人即被上訴人洽借300萬元予上訴人後，由上訴人用
    以支付廖英之投資款，上訴人因而於97年12月29日簽發面額
    300萬元、到期日為98年2月28日之本票（以下簡稱系爭本票
    ）1紙交予被上訴人。惟兩造事後已於98年3月間在台中市○
    ○路之麥當勞內洽商，被上訴人同意原告將系爭本票之債務
    移轉予訴外人劉丁綾承擔，並由劉丁綾交付其配偶鄭嘉鴻所
    簽發折合約700萬元之美金支票7紙予被上訴人，以換回上訴
    人之前簽發面額合計共700萬元之支票，因被上訴人當日並
    未攜帶系爭本票到場，因而允諾事後再歸還系爭本票，不料
    被上訴人事後非但未依約返還系爭本票予上訴人，甚且，更
    執系爭本票聲請法院裁定准予強制執行（鈞院98年度司票字
    第7867號），使上訴人在私法上之地位有受侵害之虞，爰提
    起本件訴訟請求確認系爭本票債權不存在。
  (二)於第二審補充陳述：
  1.劉丁綾前係任職於上訴人公司之員工，曾告知其配偶鄭嘉鴻
    急需資金週轉，上訴人念及其工作認真且以師徒相稱，乃於
    97年7月中旬以上訴人名義電匯存入鄭嘉鴻於華南銀行帳戶
    內150萬元，其後又借出數10萬元存入劉丁綾之母林麗珠於
    華南銀行帳戶內，亦陸續多次出借劉丁綾現金數10萬元至百
    萬元不等，統計前後交付之金額已超過300萬元。劉丁綾之
    父曾開立1紙泰國曼谷渣打銀行98年8月31日到期，面額為泰
    銖1000萬元之支票交付予上訴人收執，作為劉丁綾之借款債
    權憑證。故鄭嘉鴻之美金支票，確係上訴人移轉債務之事實
    無誤，如本件非債務移轉，僅係借票之行為，為何被上訴人
    未要求上訴人在其收受之鄭嘉鴻美金支票上作「背書」之行
    為？被上訴人既收受鄭嘉鴻之美金支票，卻未歸還系爭本票
    ，明顯已係重複請求債權。
  2.證人江展億與被上訴人為同居男女朋友之關係，其於原審所
    為之證述不足採信；另證人劉丁綾與被上訴人極為熟識，其
    於鈞院準備程序之證述稱上訴人交付之款均係投資款而非借
    款，其配偶鄭嘉鴻開立之7紙美金支票，係上訴人向其借款
    非債務移轉等，均與事實不符。試問何人會出借700餘萬元
    之票據，且上訴人無任何借票之文書或在其美金支票背面作
    「背書保證」行為？被上訴人為何會接受鄭嘉鴻之支票而退
    回原告支票？劉丁綾多次以手機傳送文字訊息承認欠上訴人
    錢，上訴人所交付之金錢確係借款而非投資，另劉丁綾亦以
    手機傳送文字訊息表示為上訴人承擔郭姐（即指被上訴人）
    事，足證本件確係債務承擔，而非劉丁綾偽證之借票行為。
二、被上訴人聲明求為判決如主文所示，其陳述略以：
  (一)上訴人之前即曾持票據向被告借款約700萬元，但與系爭本
    票係分屬不同之消費借貸關係。嗣兩造於98年3月間在台中
    市○○路之麥當勞內洽商，係因上訴人表示所申請之支票已
    不敷使用，且銀行亦因支票回籠數量不足因而不願再提供新
    支票予上訴人使用，上訴人因而委請訴外人劉丁綾持其配偶
    鄭嘉鴻簽發折合約700萬元之美金支票交付被上訴人用以換
    回上訴人先前交付被上訴人之同額支票，以方便上訴人再向
    銀行請領新支票供週轉使用，並無提及系爭本票所表彰之30
    0萬元消費借貸債務問題，更未約定系爭本票之債務移轉由
    劉丁綾（或劉丁綾之配偶鄭嘉鴻）負擔。
  (二)證人劉丁綾業於鈞院準備程序中到庭證稱98年3月間兩造協
    商債務之事，當天並無談到任何有關債務移轉之事情，並無
    任何債務移轉之行為發生，其與鄭嘉鴻未承擔上訴人之債務
    ，足見本件並無債務移轉之情形。縱使上訴人曾交付款項予
    劉丁綾或其家人，均與本件毫無相關，上訴人稱債務移轉等
    詞，不足採信，請駁回上訴人之訴。
三、按債務之承擔，依民法第300條、第301條之規定，乃由第三
    人與債權人或債務人所為以移轉債務為標的之契約，依法須
    第三人與債權人訂立契約，承擔債務人之債務，或由第三人
    與債務人訂約並經債權人承認後始生效力（最高法院20年上
    字第2017號判例參照）；又當事人主張有利於己之事實者，
    就其事實有舉證之責任，民事訴訟法第277條前段有明文規
    定，而所謂舉證係指就爭訟事實提出足供法院對其所主張者
    為有利認定之證據而言，若所舉證據，不能對其爭訟事實為
    相當之證明，自無從認定其主張為真正。本件上訴人主張其
    向被上訴人借款而簽發交付系爭本票予被上訴人之事實，為
    兩造所不爭執，堪認屬實，上訴人另主張兩造與訴外人劉丁
    綾業於98年3月間在台中市○○路之麥當勞內洽商，被上訴
    人同意上訴人將系爭本票之債務移轉予訴外人劉丁綾承擔等
    情，則為被上訴人所否認。依前揭說明，自應由上訴人就其
    主張系爭本票債務已移轉由訴外人劉丁綾承擔之有利於己之
    事實，負其舉證之責任。即上訴人應舉證證明就系爭本票債
    務已由劉丁綾與被上訴人訂立債務承擔契約或由劉丁綾與上
    訴人訂立債務承擔契約並經被上訴人承認，如上訴人所舉之
    證據資料不足為上述事項之證明者，即應受不利之認定。
四、經查：
  (一)兩造前曾於98年3月間在台中市○○路之麥當勞內洽商系爭
    本票債務事宜，當日協商之過程，業據證人江展億於原審證
    稱：「當時有我、原告（即上訴人，以下同）、被告（即被
    上訴人，以下同）、劉丁綾四人在場。當時談論原告做建築
    開發公司支票不夠用，銀行不願給他新的票，說他的票數回
    籠不夠，請劉丁綾開他老公鄭嘉鴻的美金支票要擔保換回原
    告的支票，原告說支票換回去供他公司週轉，等他的票下來
    馬上換回劉丁綾開的美金支票。」、「第一次談時劉丁綾只
    有拿四張支票，本來不願讓原告將票全部換回來，但協商後
    劉丁綾當天又回去拿三張美金支票」、「當初只是劉丁綾簽
    發美金支票換回原告的支票，並沒有談到本案的3百萬元本
    票問題。」、「（法官問：當場兩造有約定3百萬本票債務
    要移轉給劉丁綾或鄭嘉鴻負擔嗎？）沒有。」等語（見原審
    99年6月8日言詞辯論筆錄）；證人劉丁綾亦於本院準備程序
    中證稱：「那天我是陪同上訴人到五權路麥當勞見被上訴人
    ，據我所知，上訴人有欠被上訴人款項，當天是要去協商債
    務之事。去那邊時，被上訴人向上訴人要求還款，上訴人表
    示他沒有支票、無法再借款，所以向我借用我先生的支票，
    當時我在上訴人公司內，而且我家距離麥當勞很近，詳細欠
    款金額我不清楚，我只記得大約為700萬元，當時我是折返
    回家，請我先生開立面額總金額約合台幣700萬元的美金支
    票，我再拿到麥當勞交給被上訴人，被上訴人就交還上訴人
    之前交付之支票。」、「當時上訴人的意思是取回他自己簽
    發的支票後，可以再去對外借款，用來清償被上訴人。我當
    時因為在上訴人公司任職，並且與上訴人有合作土地投資案
    件，約可獲利九百多萬元，所以我當時才會同意借票給上訴
    人，當時我並沒有想到將來票款負擔的問題。我當時只是單
    純借票給上訴人，並沒有三方協議將系爭債務，移轉到我或
    我先生。我借票所交付給被上訴人的美金支票，後來因為我
    沒有錢都沒有兌現。」等語（見本院99年9月27日準備程序
    筆錄）。
  (二)上訴人雖以證人江展憶與被上訴人為男女朋友關係及證人劉
    丁綾與被上訴人極為熟識，所述係偽證云云而否認證人之證
    言。惟證人江展億確有參與當日協商，及其證稱當日劉丁綾
    有再回去拿支票等情節，均為上訴人於原審所不爭執，則證
    人江展億就其親自見聞之事項，於法院結證後做證，其證詞
    自具有證據能力。另證人劉丁綾原任職於上訴人開設之公司
    ，為上訴人所是認，且上訴人自述曾借貸大額金錢予證人劉
    丁綾，顯見證人劉丁綾與上訴人與有相當之信任關係，衡情
    ，證人劉丁綾自無於具結後故為虛偽陳述而自陷偽證罪責之
    理。2位證人既均於依法具結後就其親自見聞之事項做證，
    並其等所為證述內容復互核相符，是2位證人所證自均堪以
    採納。依2位證人所述，兩造於98年3月間於台中市○○路之
    麥當勞協商時，全無談及由證人劉丁綾或其配偶鄭嘉鴻承擔
    系爭本票債務之事，亦無於被上訴人同意下由證人劉丁綾與
    上訴人或被上訴人合意訂立債務承擔契約等情，應堪認定。
  (三)上訴人雖另提出證人劉丁綾以手機傳送之文字訊息影本為證
    ，惟該手機傳送之文字訊息是否為證人劉丁綾所為及其真意
    為何，均存有疑義，且與證人劉丁綾於本院準備程序中上述
    結證後陳述之內容明顯不符，自無從採為有利上訴人之認定
    。又上訴人請求調查其與證人劉丁綾間是否存有借貸之債務
    關係乙節，核與本件待證事項無關，無予調查之必要。此外
    ，上訴人未能再舉何證據證明系爭本票債務已經被上訴人同
    意移轉由證人劉丁綾承擔，其主張之事實既未能盡舉證之責
    任，自無從採納為真正。
五、綜上所述，本件上訴人主張系爭本票債務已由證人劉丁綾承
    擔保乙節，為不足採，則上訴人執此主張請求確認被上訴人
    就系爭本票對上訴人之本票債權不存在云云，即屬無據而不
    應准許。原審為上訴人敗訴之判決，並無不合。上訴意旨猶
    指摘原判決不當，求予廢棄改判，為無理由，應予駁回。
六、據上論結，本件上訴為無理由，依民事訴訟法第436條之1第
    3項、第449條第1項、第78條，判決如主文。
中    華    民    國    99    年    11    月    19    日
                  民事第一庭    審判長法  官  李悌愷
                                      法  官  周玉蘭
                                      法  官  陳文爵
上正本證明與原本無異。
如不服本判決，僅得於收受本判決正本送達後20日內，以適用法
規顯有錯誤為理由，向本院提起第三審上訴狀（均須按他造當事
人之人數附繕本及繳納第三審上訴裁判費），經本院許可後始可
上訴第三審，前項許可以原判決所涉及法律見解具有原則上重要
性者為限。如委任律師提起上訴者，應一併繳納上訴審裁判費。
上訴時應提出委任律師為訴訟代理人之委任狀，具有民事訴訟法
第466條之1第1項但書或第2項之情形為訴訟代理人者，另應附具
律師及格證書及釋明委任人與受任人有該條項所定關係之釋明文
件影本。
中    華    民    國    99    年    11    月    22    日
                                      書記官  施玉卿

司法院資訊處製作；財團法人民間司法改革基金會備份。
